臺灣高等法院刑事裁定
111年度毒抗字第423號
抗  告  人
即  被  告  葉枝森



上列抗告人因聲請施以強制戒治案件，不服臺灣新北地方法院11
1年度毒聲字第435號，民國111年4月20日裁定（聲請案號：臺灣
新北地方檢察署111年度毒偵緝字第741號、111年度聲戒字第87
號），提起抗告，本院裁定如下：
    主  文
抗告駁回。
    理  由
一、原裁定意旨略以：抗告人即被告葉枝森（下稱被告）前因施
    用第一級、第二級毒品案件，經原審法院以110年度毒聲字
    第1566號裁定送勒戒處所觀察、勒戒後，經勒戒處所予以評
    估判斷，認有繼續施用毒品之傾向等情，有本院被告前案紀
    錄表、上開刑事裁定書、法務部○○○○○○○○111年4月8日北所
    衛字第11113000650號檢附該所附設勒戒處所之有無繼續施
    用毒品傾向證明書及有無繼續施用毒品傾向評估標準紀錄表
    各1份在卷可稽。是本件聲請於法核無不合，應予准許等語
    。
二、抗告意旨略以：查凡受觀察勒戒者，於勒戒期間需經心理醫
    師兩次評估，而過程僅有短短1至3分鐘即完成之評估報告，
    不足以判定此受觀察勒戒人為期2個月期間之整體評分，且
    有失公平客觀性。又被告於勒戒期間均恪守所內之相關規定
    ，安份守己、反省思過、表現良好，並無任何違規記錄，應
    有勒戒人行為考核表可查稽之，故原裁定及勒戒評估之標準
    均與寬厚刑事政策之立法意旨相違，且不符比例原則。此實
    非被告一面情詞置辯，而是評估過程顯非客觀公平，且侵害
    被告之法益甚為嚴重。懇請重新審酌並撤銷原裁定，給予合
    理公平之裁定以啟自新云云。
三、按犯施用第一、二級毒品之罪者，檢察官應聲請法院裁定，
    令被告入勒戒處所觀察、勒戒，其期間不得逾2月；觀察、
    勒戒後，檢察官依據勒戒處所之陳報，認受觀察、勒戒人有
    繼續施用毒品傾向者，檢察官應聲請法院裁定令入戒治處所
    強制戒治，其期間為6個月以上，至無繼續強制戒治之必要
    為止，但最長不得逾1年，此觀毒品危害防制條例第20條第1
    項、第2項後段之規定即明。至於有無繼續施用毒品傾向之
    評估標準，乃以受勒戒人勒戒後之結果，併參酌勒戒前之各
    種情況，作為評估之依據。依法務部最新訂頒之「有無繼續
    施用毒品傾向評估標準評分說明手冊」，其判斷準則係以「
    前科紀錄與行為表現」、「臨床評估」及「社會穩定度」三
    大項合併計算總分，每一大項皆有靜態因子與動態因子評分
    ，靜態因子分數總分在60分（含）以上者，評估為「有繼續
    施用毒品傾向」；在60分以下者，若與動態因子相加總分在
    60分（含）以上，亦為「有繼續施用毒品傾向」；相加總分
    不足60分者，評估為「無繼續施用毒品傾向」。而「前科紀
    錄與行為表現」係評估毒品犯罪相關司法紀錄、首次毒品犯
    罪年齡、其他犯罪相關紀錄、入所時尿液毒品檢驗、所內行
    為表現等因素；「臨床評估」係評估物質使用行為、合法物
    質濫用、使用方式、使用年數、精神疾病共病（含反社會人
    格）、臨床綜合評估（含病識感、動機、態度、就醫意願）
    等因素；「社會穩定度」則係評估工作、家庭等因素。是被
    告有無繼續施用毒品傾向，係依具體個案之臨床實務及相關
    事證綜合判定，有其專業性，且衡酌強制戒治之目的，係為
    協助施用毒品者戒斷毒品之心癮及身癮所為之一種保安處分
    ，而上開評估標準係適用於每一位受觀察、勒戒處分之人，
    具一致性、普遍性、客觀性，倘其評估由形式上觀察，無擅
    斷或濫權等明顯不當之情事，法院應予尊重。
四、經查：
（一）被告前因施用第一級、第二級毒品案件，經原審法院以11
      0年度毒聲字第1566號裁定送勒戒處所觀察、勒戒，有本
      院被告前案紀錄表附卷可憑（見本院卷第17至45頁）。而
      被告經送觀察、勒戒後，法務部○○○○○○○○附設勒戒處所依
      最新評估標準評分結果，認：
   1、前科紀錄與行為表現部分合計為27分【毒品犯罪相關司法
      紀錄「7筆」（5分/筆，上限10分，故為10分），首次毒
      品犯罪年齡為「21-30歲」（5分），有其他犯罪相關紀錄
      1筆（2分/筆，上限10分，故為2分），入所時尿液毒品檢
      驗為「多種毒品反應」（10分），上開4項靜態因子合計
      為27分；所內行為表現（重度違規15分/次、輕度違規5分
      /次）因「無」違規（0分）之動態因子為0分】；
   2、臨床評估部分合計為36分【多重毒品濫用，有海洛因、安
      非他命（10分），有合法物質濫用：酒（每種2分，上限6
      分，故為2分），使用方式為有注射使用（10分），使用
      年數為「超過1年」（10分），上開靜態因子合計為32分
      ；精神疾病共病（含反社會人格）經評定為「無」（0分
      ）、臨床綜合評估（含病識感、動機、態度、就醫意願）
      評定為「中度」（4分），上開2項動態因子合計為4分】
      ；
   3、社會穩定度部分合計為0分【工作為「全職工作清潔工作
      」，計0分（上限5分）上開靜態因子為0分；家人藥物濫
      用為「無」（0分），入所後家人是否訪視為「有1次」（
      0分）、出所後是否與家人同住為「是」（0分），上開2
      項動態因子與前1項「家人藥物濫用」之靜態因子之評分
      上限為5分，故合計為0分】。
   4、以上1至3之總分合計為63分，經評定為「有繼續施用毒品
      傾向」等情，有法務部○○○○○○○○111年4月8日北所衛字第1
      1113000650號檢附之該所附勒戒處所被告111年4月8日有
      無繼續施用毒品傾向證明書、同年月1日評估之有無繼續
      施用毒品傾向評估標準紀錄表各1份存卷可佐（見111年度
      毒偵緝字第741號卷第77至81頁）。
（二）上述評估除詳列各項靜態因子、動態因子之細目外，並有
      各細目之配分、計算及上限，且各項目多出自不同之評分
      者，並非僅憑2次1至3分鐘之當面問答即能得出結論，亦
      非評估之醫師所得主觀擅斷，是該評估標準紀錄表乃係該
      勒戒處所相關專業知識經驗人士於被告執行觀察、勒戒期
      間，各依其本職學識綜合上開各節評估，具有科學驗證而
      得出被告有繼續施用毒品傾向之結論，且分數計算並無錯
      漏，是原裁定令其進入戒治處所強制戒治，核屬適法有據
      。
（三）按毒品危害防制條例規定強制戒治之目的，既係因施用毒
      品成癮者，其心癮不易戒除，難以戒絕斷癮，致其再犯率
      均偏高，故有持續收容於戒治處所施以強制戒治之必要。
      是毒品危害防制條例第20條第2項關於強制戒治之規定，
      係屬強制規定，只要觀察、勒戒後，經評定有繼續施用毒
      品傾向者，檢察官即應聲請法院裁定令入戒治處所強制戒
      治，並無例外。且毒品危害防制條例所規定之觀察、勒戒
      或強制戒治處分，其立法意旨在幫助施用毒品者戒除毒癮
      ，該處分之性質非為懲戒行為人之刑罰，而係為消滅行為
      人再次施用毒品之危險性，目的在戒除行為人施用毒品身
      癮及心癮之保安處分措施，故觀察、勒戒之執行，其重點
      在「評估」應否受強制治療之可能性，並依其結果有不起
      訴處分之優遇，亦係提供行為人改過自新之機會。被告前
      經原審裁定令入勒戒處所觀察、勒戒，既經專業評估有繼
      續施用毒品傾向，無法戒斷毒癮，自有依法施以強制戒治
      之必要。抗告意旨以被告於勒戒期間均恪守所內之相關規
      定，安份守己、反省思過、表現良好，並無任何違規記錄
      云云指摘原裁定不當。然觀諸前述「有無繼續施用毒品傾
      向評估標準紀錄表」，其中前科紀錄與行為表現部分之「
      所內行為表現」，已載明因被告無違規記錄，故其動態因
      子得分被評為0分，足見被告於所內之表現已列入有無繼
      續施用毒品傾向之評分，本院自無另行調查之必要。至其
      餘抗告意旨所陳，核與被告是否施用毒品成癮而有繼續施
      用毒品傾向之判斷無涉，不能執為免除強制戒治之理由。
五、綜上所述，原審法院認被告經觀察、勒戒後，經上述各項綜
    合評估，認仍有繼續施用毒品之傾向，而裁定令入戒治處所
    強制戒治，核無違誤。抗告意旨指摘原裁定不當，為無理由
    ，應予駁回。
據上論斷，應依刑事訴訟法第412條，裁定如主文。
中　　華　　民　　國　　111 　年　　5 　　月　  25　　日
                  刑事第一庭  審判長法　官  周煙平
                                    法  官  連育群
                                    法  官  吳炳桂
以上正本證明與原本無異。
不得再抗告。
                                    書記官  鄭舒方
中　　華　　民　　國　　111 　年　　5 　　月　　26　　日